【裁判字號】    89,上易,270
【裁判日期】    891113
【裁判案由】    返還消費借貸款
【裁判全文】
台灣高等法院民事判決  八十九年度上易字第二七○號
    上  訴  人  甲○○
    被 上訴 人  乙○○
    訴訟代理人  黃景安律師
右當事人間返還消費借貸款事件，上訴人對於中華民國八十九年二月二十五日臺灣士
林地方法院八十八年度訴字第七八五號第一審判決提起上訴，被上訴人為訴之追加，
本院判決如左：
    主    文
原判決廢棄。
被上訴人在第一審之訴及第二審追加之訴及假執行之聲請駁回。
第一、二審（包括追加之訴）訴訟費用由被上訴人負擔。
    事    實
甲、上訴人方面：
  一、聲明：(一)原判決廢棄。(二)被上訴人於第一審之訴及假執行之聲請均駁回。
  二、陳述：除與原判決記載相同外，補稱略以：
    (一)倘被上訴人所言兩造已認識且見面二、三次乙節屬實，則上訴人向被上訴人借
      錢何需透過訴外人吳尚永，況被上訴人係上訴人之妻舅，則由上訴人之妻吳秀
      珠開口不是更為方便，何需經由吳尚永。且上訴人投保多家壽險，如需款可以
      保單向上開公司貸款，無須向被上訴人借款。
    (二)系爭款項雖由吳秀珠所領取，惟被上訴人未能證明系爭款項為上訴人所借貸。
    (三)上訴人與吳秀珠結婚時約定由吳秀珠掌管一切經濟大權，嗣因吳秀珠財務不清
      導致夫妻口角，吳秀珠遂於八十七年十月間誣告上訴人傷害，幸由本院於八十
      八年三月宣判無罪，嗣上訴人控告吳秀珠誣告及偽造文書，因此雙方於八十八
      年十二月十六日協議離婚，並約定上訴人不出席前揭誣告及偽造文書案八十八
      年十二月十七日之庭期，以交換吳秀珠之兄及舅不出席本件訴訟八十九年一月
      十日之庭期，上訴人以為如此應為撤銷本件訴訟，惟嗣後始知受被上訴人之欺
      騙。又倘被上訴人之主張屬實，上訴人於八十七年四月間即須償還借款，被上
      訴人不可能延至吳秀珠控告上訴人失敗後，已逾一年多才對上訴人請求返還借
      款。
    (四)系爭款項是吳秀珠透過其兄參加其舅之合會，因是親戚沒有會單，實際上吳秀
      珠也不是向被上訴人借款。
  三、證據：除援用第一審所提證據外，補提言詞辯論筆錄影本五件、律師函影本二
      件、郵政儲金簡易人壽保險要保書保險單，保誠人壽保險公司之保險單，借款
      核定通知書，新光人壽保險單、保單質押專用批註單等影本各乙件為證，並聲
      請訊問證人廖景蘭、彭又梅、張宏能。
乙、被上訴人方面：
  一、聲明：上訴駁回。
  二、陳述：除與原判決記載相同者外，補稱略以：
    (一)本件借款係上訴人先向吳尚永借款，吳尚永無款可借，始經由吳尚永向被上訴
      人借款，則其未由吳秀珠向被上訴人借款，亦屬常情。
    (二)被上訴人在原審就取得上訴人汐止農會之帳號因記憶不清而所言有誤，嗣憶起
      曾前往吳尚永開設之檢驗院抽血而找出該項檢驗紀錄，因而確定被上訴人係在
      八十七年三月六日前往該檢驗院抽血時，由吳尚永在書寫上訴人之帳號交被上
      訴人，被上訴人並即匯款。
    (三)上訴人雖提出汐止農會取款條影本五紙，以其上筆跡為吳秀珠之筆跡，主張被
      上訴人所匯之款由吳秀珠提領，而否認有向被上訴人借款之事實。惟被上訴人
      並不知是否吳秀珠之字跡，縱屬吳秀珠所為，亦為吳秀珠依上訴人事業上及個
      人需要而分次提領，屬上訴人夫妻間互相代理之行為，不得以此否認上訴人借
      款之事實。
    (四)被上訴人係基於親戚關係而未積極向上訴人追索系爭借款，不能因此認上訴人
      未有借款之事實。
    (五)退步言，倘兩造間無消費借貸關係存在，則上訴人之農會帳戶收受被上訴人之
      匯款，為無法律上之原因而受利益，致被上訴人受損害，被上訴人亦得依民法
      第一百七十九條之規定請求上訴人返還系爭款項。
  三、證據：除援用第一審所提證據外，補提戶籍謄本為證。
丙、本院依職權訊問證人吳尚永。
    理    由
一、本件被上訴人本依消費借貸法律關係請求上訴人返還借款，俟於本院審理時，追
    加併主張不當得利之法律關係，因上訴人明示沒有意見，並為本案言詞辯論，應
    係同意被上訴人為訴之追加，合先敘明。
二、本件被上訴人主張上訴人於八十七年三月初，託訴外人吳尚永向伊商借八十萬元
    ，並約定一個月後即行返還，伊即於八十七年三月初自台北縣板橋市板信商業銀
    行匯款八十萬元至上訴人於汐止農會之帳戶內，嗣屆期上訴人拒不還款，為此訴
    請上訴人返還借款及法定遲延利息，若借貸關係不成立，因上訴人帳戶內受有八
    十萬元匯款利益，請求返還該不當得利等語。上訴人則以伊不認識被上訴人，且
    因與伊妻吳秀珠娘家家人交惡，不可能向被上訴人借錢，且伊有壽險資金來源，
    亦毋須向被上訴人借錢，又伊平日將存摺及印章均交吳秀珠保管，而匯入其帳戶
    之款項亦均為吳秀珠在處理，伊不知有系爭匯款，二人已於八十八年十二月十六
    日離婚，並協議凡與吳秀珠娘家親戚之金錢往來所衍生之債務皆由吳秀珠負責，
    是被上訴人請求無理由置辯。
三、被上訴人主張上訴人於八十七年三月初，託訴外人吳尚永向伊商借八十萬元，並
    約定一個月後即行返還，伊即於八十七年三月初自台北縣板橋市板信商業銀行匯
    款八十萬元至上訴人於汐止農會之帳戶內之事實，固據其提出板信商業銀行匯出
    匯款回執聯影本一份為證，復經證人吳尚永到庭證述，並有上訴人於台北縣汐止
    市農會活期存款帳戶之存摺影本一份、台北縣汐止市農會八十八年九月十日北縣
    汐農信字第三二九八號函所附上訴人帳戶之交易明細表九紙在卷可稽，上訴人亦
    自認上開農會帳戶為其所有，惟否認曾向被上訴人借款，經查：(一)被上訴人曾稱
    上訴人從未與其見面或通電話談及借款，都是經由吳尚永告知，又其曾至吳尚永
    家中取得上訴人汐止農會之帳號，惟不記得隔幾天，記得三月六日匯款等語（原
    審卷第四三頁）。而證人吳尚永則證稱上訴人於八十七年二月向其借得五十萬元
    未還，故三月再借時其已沒錢，始轉向被上訴人商借，又其係於電話中告知被上
    訴人前揭汐止農會帳號等語（原審卷第四八頁背面、第四九頁）。是其二人就交
    付帳號方式之陳述互為矛盾，雖吳尚永復於八十七年十月二十八日提出其自行開
    設之第一Ｘ光學檢驗院檢驗紀錄，附和被上訴人改稱被上訴人係於八十七年三月
    六日前往該檢驗院體檢並取得上開帳號，隨即匯款等語，惟該檢驗紀錄乃其自行
    出具，其日期之真實性誠屬可疑，且檢驗紀錄與告知帳號亦非必關連，再參諸其
    所稱上訴人曾於八十七年二月向其借款，故三月份無力再借款，然所提匯款單日
    期卻為八十六年二月（原審卷第四五頁），亦徵其證言未必屬實。又被上訴人倘
    果真於八十七年三月六日取得帳號及匯款，何以能記得匯款日期，對於取得帳號
    卻無記憶。再者，被上訴人乃吳秀珠之舅舅，上訴人倘借款，若非自己出面，自
    應經由配偶吳秀珠聯繫，始合情理，何況證人吳尚永指陳八十四年間上訴人有持
    刀到家中騷擾，傷害其父親，則上訴人主張八十三、四年間即與吳秀珠娘家交惡
    ，應無可能延請吳尚永出面向娘家舅舅借錢一節，衡情堪信為真。(二)上訴人帳戶
    存入上開八十萬元後，於八十七年三月七日至同月十八日陸續領出十萬元、三十
    萬元、十六萬五千三百三十元、二十三萬元及八千元，總金額達八十萬三千三百
    三十元，帳戶內僅餘八百八十八元，有其帳戶明細表可證（原審卷第三七頁），
    上訴人主張全係吳秀珠提領，並舉上開五筆取款條為證（原審卷第十七、十八頁
    ），被上訴人雖稱不知是否吳秀珠提領，惟經肉眼比對該取款條字跡及上訴人於
    離婚協議書（本院卷第四六頁）、原法院收受準備書狀繕本（原審卷第六九頁）
    、本院同意由受命法官調查證據狀（本院卷第四六頁）之簽名，其「廖」字之「
    」、「儒」字之書寫方式及形跡不同，而上訴人另提出匯款人為吳秀珠之匯款執
    據（原審卷第十九頁），核比吳秀珠於保險要保書（本院卷第四八頁）及離婚協
    議書上簽名，二者字體及特徵均雷同，堪認該匯款執據確為吳秀珠手寫，再比對
    匯款執據與上開五紙取款條之金額數字，其「拾」、「萬」、「元」及阿拉伯數
    字「３」，字跡均相近，應係同為吳秀珠所寫。何況證人廖景蘭亦證稱農會存摺
    印章均是其母親在保管等語，雖被上訴人稱廖景蘭係上訴人與前妻所生之女，與
    後母吳秀珠感情不佳云云，然未能具體說明有何怨隙足認廖女證詞不實，則上訴
    人辯稱系爭八十萬元非其領用，應屬可信。(三)被上訴人雖又稱吳秀珠領款係依上
    訴人行業及個人需要，基於夫妻互相代理之行為，證人吳尚永則證稱上訴人向其
    表示房貸有三個月沒付，報費也沒付云云，然為上訴人否認之，雖其自承平日家
    庭財務係由吳秀珠處理，惟系爭八十萬元是否屬上訴人或其行業所需或夫妻間日
    常家務代理行為，仍須由被上訴人舉證證明之，而證人吳尚永所述上訴人以電話
    告貸之事並不足信，已如前述，被上訴人又未能提出其他證據證明該八十萬元乃
    代理借貸行為，即不能視同上訴人所為。(四)吳秀珠於八十七年九月間即已離家，
    繼又與上訴人離婚，此乃被上訴人所不爭執，雖上訴人上開帳戶之最後交易日期
    為八十八年九月六日，於八十八年五月三日仍有提領現金之紀錄，惟系爭八十萬
    元既已遭提領，則嗣後帳戶內資金往來尚與之無涉，且在吳秀珠離家或離婚後，
    該上訴人名義之存摺印章改由其本人管理使用，亦合情理。(五)被上訴人既不能證
    明系爭八十萬元乃上訴人取用，上訴人即無獲利可言，被上訴人主張其受有不當
    得利，亦不足採。
四、從而，被上訴人本於借貸或不當得利之法律關係，請求上訴人給付八十萬元及法
    定遲延利息為無理由，不應准許。其假執行之聲請亦失所附麗，應併予駁回。原
    審判命上訴人如數給付，並為假執行之宣告，自有未洽。上訴意旨指摘原判決不
    當，求予廢棄改判，為有理由。自應由本院予以廢棄改判，另為如主文第二項所
    示之諭知。
五、據上論結，本件上訴為有理由，被上訴人追加之訴為無理由，依民事訴訟法第四
    百五十條、第七十八條，判決如主文。
中      華      民      國     八十九     年     十一    月     十三    日
                               臺灣高等法院民事第七庭
                                     審判長法  官  張  耀  彩
                                           法  官  侯  東  昇
                                           法  官  陳  玉  完
右正本係照原本作成。
不得上訴。
中      華      民      國     八十九     年     十一    月     十四    日
                                           書記官  徐  惠  莉


司法院資訊處製作；財團法人民間司法改革基金會備份。
